【裁判字號】    97,訴,626
【裁判日期】    981028
【裁判案由】    拆屋還地
【裁判全文】
臺灣新竹地方法院民事判決               97年度訴字第626號
原      告  乙○○○
            丁○○
            丙○○
            甲○○
前列四人共同
訴訟代理人  李國煒律師
複代理人    庚○○
被      告  辛○○
訴訟代理人  羅秉成律師
複代理人    戴愛芬律師
複代理人    曾能煜律師
上列當事人間請求拆屋還地等事件，本院判決如下：
    主      文
被告應將新竹縣關西鎮○○段767 之6 地號土地內如附圖所示D
部分，面積33.01 平方公尺之建物拆除並將土地返還原告。
被告應給付原告肆萬零貳佰肆拾捌元，及自本起訴狀繕本送達之
翌日（即民國97年10月3 日）起至清償日止，按年息百分之五計
算之利息。
被告應自民國97年9 月8 日起至前開第一項土地返還之日止，按
月給付原告新台幣壹仟壹佰壹拾捌元。
原告其餘之訴駁回。
訴訟費用由被告負擔百分之八，餘由原告負擔。
本判決原告勝訴部分得以新臺幣柒萬捌仟元為被告供擔保後，得
假執行。但被告如於假執行程序實施前，以新臺幣貳拾肆萬元為
原告預供擔保，得免為假執行。
原告其餘假執行聲請駁回。
    事 實 及 理 由
壹、原告起訴主張：
一、原告四人共有新竹縣關西鎮○○段767之6地號土地，而被告
    辛○○於民國（下同）94年8月1日及9月8日辦妥土地所有權
    及建物所有權登記（即門牌號碼為新竹縣關西鎮○○路65號
    之房屋及其坐落之土地），取得所有權，然被告之上開房屋
    竟占有原告四人所共有之上開地號土地如附圖所示D部分、
    面積33.01平方公尺。
二、本院76年度訴字第1050號判決書載：「彭馮茶妹（原告甲○○之祖母）明確表示：『不能依照現有使用狀況予以分割，
    應是靠馬路而予直線分割』、馮雲清（戊○○之父）表示：
    『靠馬路部份分給原告有欠公平合理』、馮德成（己○○○
    之夫）表示：『…另反對被告彭馮茶妹所言按個人應有部分
    依前後走向分割，以免互相請求拆屋還地』。」等語，足證
    系爭767 之6 地號土地係於87年間始經判決分割出此地號，
    因此馮茶妹怎知分得土地在後方，並承諾交換土地，更何況
    馮茶妹本不願分到後方土地，自不可能與任何人有交換土地
    使用之約定，如有土地互換，豈非表示馮茶妹承認、默許、
    認可擁有土地為袋地，那為何在土地分割的判決上顯示持反
    對意見，豈不矛盾，所以馮茶妹根本就沒有承諾土地互換。
    當初土地是共有，分割訴訟時並不願分得袋地，無奈被迫分
    得袋地，已遭受莫大損失，為何又要二度傷害硬是無中生有
    土地互換之說，憑空捏造無視法律之存在。若不從嚴審理，
    豈不是視土地判決分割之物證為無物，端由人證以自身利益
    玩弄法律於股掌間，任由其來個死無對證，對她卻莫可奈何
    ，豈能謂平。馮茶妹在判決分割時明白表示不願分得袋地，
    卻因奔走無門，所以才會分得袋地，試問40餘坪的土地誰願
    意它是一袋地，以上足見證人己○○○所言顯與事實不符，
    有偽證之嫌。
三、又系爭767之6地號土地對外通行，也不見得非要藉由同段
    767之2地號土地通行，又分得袋地者不只一人，有同段767
    之5、6、7、8、9地號等地之人，又豈能僅由一人之土地交
    換通行？
四、被告辛○○無權占有系爭原告所有之767-6地號土地：
    依卷內複丈成果圖所載，被告辛○○所有之房屋確實占有系
    爭767地號土地，依上述，既出賣人己○○○未與原告之先
    輩定有任何交換土地之協議而占用系爭土地，係構成無權占
    有，被告辛○○自亦屬無權占有。
五、按民法第767條前段規定：「所有人對於無權占有或侵奪其
    所有物者，得請求返還之」、第179條前段規定：「無法律
    上之原因而受利益，致他人受損害者，應返還其利益」、第
    184條第1項規定：「因故意或過失，不法侵害他人之權利者
    ，負損害賠償責任。故意以背於善良風俗之方法，加損害於
    他人者亦同」。準此，被告所有之房屋占用原告等人所有之
    土地，構成無權占有，侵害原告之所有權，從而，原告自得
    依民法第767條前段之規定，請求拆屋還地。
六、次按無權占有他人土地，可能獲得相當於租金之利益為社會
    通常之觀念，準此，被告占用系爭土地，獲有相當於租金之
    利益，並致原告受有相當於租金損害，從而，原告依民法第
    179 條前段請求原告所有土地租金之市價，以月租一萬元計
    算。
七、又依土地及建物登記謄本，被告係於94年8月1日登記取得新
    竹縣關西鎮○○段767之2地號土地之所有權，於94年9月8日
    之時起取得該地上建物完成所有權第一次登記。換言之，自
    94年9月8日時起，即無權占用原告土地至今。依上所述，被
    告就占有土地獲得相當於每年12萬元之租金數額之不當得利
    ，原告請求計算至97年9月7日止，共三年，即36萬元。
八、為此聲明：
（一）被告辛○○應將新竹縣關西鎮○○段767之6地號土地上，
      如附圖所示D部分，面積33.01平方公尺之加強磚造建物拆
      除並將土地騰空返還予原告。
（二）被告辛○○應自97年9月8日起至返還前項土地之日止，按
      月每月8日前給付原告1萬元。
（三）被告辛○○應給付原告36萬元，及自本起訴狀繕本送達之
      翌日（即97年10月3日）起至清償日止，按年息百分之5計
      算之利息。
（四）原告願供擔保，請准宣告假執行。
貳、被告抗辯：
一、兩造之前手曾達成互換土地之協議，被告辛○○所有系爭房
    屋之部分占用原告等人共有之系爭767-6地號土地，非屬無
    權占有：
（一）按「互換土地使用，係一方以自己所有或有使用權之土地
      ，換與他方使用為對價，而使用向他方換來之土地，其性
      質互為租賃關係。又出租人於租賃物交付後縱將租賃物所
      有權讓與第三人，其租賃契約對於受讓人仍繼續存在，亦
      為民法第425條所明定」，此有最高法院90年度台上字第
      1243號判決、89年度台上字第1877號判決及86年度台上字
      第347號判決可稽，準此，若兩造間已有互換土地之約定
      ，則該約定對於受讓人仍繼續存在。
（二）原告等人共有之系爭767-6地號土地與被告辛○○所有系
      爭767-2地號土地，互相仳鄰，而原告等人共有之系爭土
      地為一袋地，須經767-2地號土地，始得就近通行至公路
      。原告等人之先祖馮茶妹曾於現今系爭767-6地號土地上
      蓋有房屋（當時尚未分割，馮茶妹為土地共有人之一），
      為解決通行之困境，馮茶妹與居住於前方即現今767-2地
      號土地之己○○○（即分割前之土地共有人之一馮德成之
      妻），早於60年間即約定，由己○○○提供部分土地開闢
      巷道供原告家人出入使用，而原告等人之先祖同意己○○○將系爭房屋之部分搭蓋於系爭土地上，此為共有人間就
      應有部分所訂立之互換契約，換言之，兩造之前手早就76
      7-2地號中巷道部分之土地與系爭房屋坐落於系爭土地上
      之土地，達成互相交換使用之約定，此觀系爭房屋於60年
      間即完成建築，而原告所提原證三之照片中，確實存有一
      巷道通路，且前開二筆土地之所有權人於本件訴訟前從未
      就此產生爭執即可明證。原告等人因繼承取得系爭土地，
      依法自應繼受其被繼承人之一切權利義務關係，原告等人
      之先祖既與己○○○達成協議，原告等人自應受前開交換
      土地約定之拘束。
（三）證人己○○○於本院證述：「房子是我在住，已經住5、
      60年，房子是我先生蓋的，房子旁邊留有四尺寬巷道是因
      為裡面的地還有人住，需要通行，我自己裡面也還有地，
      地是我跟人家買的，我們當時蓋房子時，有與被告戊○○
      的父母馮茶妹即原告的祖母講好，我們留巷道供他們後面
      的土地通行，如果我們有佔用到他們的土地，他們就不會
      跟我們要，雙方有交換條件的約定，並沒有說約定時間，
      是長久的，大家約定如果我們房子有佔用到別人的土地，
      就作為我們提供巷道的交換補償，不會跟我們要回佔用到
      的土地，條件交換約定時間是民國50幾年的時候，房子是
      民國60年左右蓋好，馮茶妹有老房子和土地在那裡，他要
      通行，系爭土地裡面有房子的時候，巷子就有了，但沒那
      麼大，後來我們蓋房子的時候，才留的比較大」等語（本
      院98年2 月12日言詞辯論筆錄）。
（四）由證人前開證述可知，被告辛○○之前手己○○○與原告
      之祖母確實曾就系爭767-2地號土地與原告所有之767-6地
      號土地，達成土地交換使用之約定，己○○○並於與原告
      之祖母馮茶妹完成互換土地使用約定後，方開始起建系爭
      房屋，雙方並約定互換使用時間係長久使用，此觀系爭房
      屋興建完成迄今已30餘年，雙方從未就此產生爭執，己○○○與原告之祖母間亦未互相收取過償金或租金等情，足
      見證人所述，應屬真實，且原告所有之系爭767-6地號土
      地確實必須使用己○○○留下之巷道，才能對外通行，可
      見原告之祖母確實有與己○○○為土地互相交換使用約定
      之必要，原告等人因繼承取得系爭土地，依法自應繼受其
      被繼承人之一切權利義務關係，原告等人之先祖既與己○○○達成協議，原告等人自應受前開交換土地約定之拘束
      。
（五）被告辛○○係於94年6月30日以總價950萬元整向己○○○
      購買767-2地號權利範圍1/1、767-5地號權利範圍2/3二筆
      土地以及系爭房屋等不動產，是以，原告等人之先祖與己○○○間既就767-2地號中巷道部分之土地與系爭房屋坐
      落系爭土地部分之土地達成互相交換使用之約定，已如前
      述，揆諸前開法文意旨，互為交換土地使用之約定，其性
      質屬於租賃之一種，兩造目前仍繼續使用土地，應屬不定
      期租賃關係，故被告辛○○自己○○○受讓767-2地號土
      地及系爭房屋，依據民法第425條之規定，本件互換土地
      之租賃關係對受讓系爭767-2地號土地及系爭房屋之被告
      辛○○仍繼續存在，則被告辛○○所有系爭房屋之部分坐
      落於系爭土地，非屬無權占有，原告等人請求被告辛○○
      拆屋還地，於法無據。
（六）原告雖主張證人己○○○所述不實，然查：
  １、按「證人為不可代替之證據方法，如果確係在場聞見待證
      事實，而其證述又非虛偽者，縱令證人與當事人有親屬、
      親戚或其他利害關係，其證言亦非不可採信」，最高法院
      53年度台上字第2673號判例參照。
  ２、依證人己○○○於鈞院之證述可知，己○○○在系爭土地
      及其上之房屋居住了5、60年之久，若己○○○並未與居
      住於其後之屋主有互相交換土地之約定（此為假設語氣）
      ，己○○○在興建系爭房屋之當時，根本不需減少自己之
      使用面積，而留出部分土地，以供居住於其後土地之屋主
      往來通行。且系爭房屋興建完成迄今已30餘年，己○○○
      從未向馮茶妹收取過通行之償金，馮茶妹亦未曾向己○○○主張無權占有，雙方從未就此產生爭執，以上在在可證
      明己○○○與馮茶妹確實有互相交換土地之合意，證人所
      述，確屬真實，原告僅以己○○○將系爭房屋出售予被告
      ，而認其證言並非屬實，並無足採。原告等人因繼承取得
      系爭土地，依法自應繼受其被繼承人之一切權利義務關係
      ，原告等人之先祖既與己○○○達成協議，原告等人自應
      受前開交換土地約定之拘束。
  ３、又查，被告向己○○○購買系爭767-2地號土地全部，及
      767-5地號土地，係出於自己購買土地之規劃，被告簽立
      被證一買賣契約前，全然清楚所購買土地之位置，並無原
      告所述誤認或誤導系爭房屋後半部所占有之土地為767-5
      地號之情事，原告僅以自己主觀臆測被告不可能購買不相
      連之767-5地號土地，而主張本件並無交換土地之約定云
      云，顯難採信。
  ４、再查，己○○○所證述之交換土地之約定，其性質互為租
      賃關係。此迭經最高法院90年度台上字第1243號判決、89
      年度台上字第1877號判決及86年度台上字第347號判決闡
      釋在案，既屬互為租賃關係，應屬債權關係，而非物權約
      定，原告援引民法第760條之規定，主張己○○○與馮茶
      妹之約定並無書面，應為無效云云，顯有誤解。
  ５、末查，被告所有767-2地號土地，每年亦依法繳納地價稅
      ，而其中有部分面積係供原告通行至767-6地號土地而無
      從使用，此為兩造前手互相交換土地下之結果，原告主張
      渠繳納稅金而無法使用土地云云，並無理由。又互相交換
      土地面積之不同，牽涉到兩塊土地之位置、價值，及當時
      使用之面積範圍等因素，縱交換土地之面積略有不同，亦
      不影響兩造前手對於交換土地之合意，且己○○○與馮茶
      妹有姻親關係，當時兩人以口頭約定交換土地之位置後，
      己○○○即依約留出該部分面積後，以其餘面積興建房屋
      ，兩人嗣後對此從未發生爭執，已如前述，原告以嗣後勘
      驗測定之面積否認兩造前手先前之協議，顯無理由。又馮
      茶妹若未與己○○○有交換土地之協議（此為假設語氣）
      ，則其發現土地被越界蓋屋之當時，衡情應會立即向居住
      於系爭房屋之己○○○主張拆屋還地，且系爭767-2、767
      -6地號土地係互相仳鄰，己○○○又長年居住於系爭房屋
      ，馮茶妹要對己○○○主張權利，理論上並無任何之困難
      ，並無原告所述「奔走無門」之可能。而事實上自己○○○自60年間興建系爭房屋之30多年以來，原告之先祖從未
      對己○○○以口頭或書面談論系爭房屋越界之事，亦未對
      己○○○主張過任何權利，足見原告之先祖對於曾與己○○○互相交換土地之事，知之甚詳。原告多年來行走己○○○於767-2地號土地上留出之通道至767-6地號土地，甚
      至本次原告欲拆除另一被告戊○○之房屋，亦需經過該通
      道方能進行，則原告坐享己○○○依約留出之通道之利益
      ，卻任意否認其先祖曾為交換土地之承諾，顯違反誠信原
      則。
（七）原告雖以鈞院76年度訴字第1050號判決內容主張己○○○
      證詞不實，然查：
  １、首按本院76年度訴字第1050號判決所判定之土地分割方式
      係依「兩造應有部分之多寡，『使用現狀』等標準」，而
      認以如附圖所示之原物分割為適當，足見己○○○興建之
      系爭房屋以及馮茶妹所有之房屋在土地分割前即已存在。
  ２、次查，依馮茶妹開庭所述「不能依照現有使用狀況予以分
      割，應是靠馬路而予直線分割」等語，正可證明馮茶妹早
      在系爭土地分割前，即在現今767-6地號土地上建有房屋
      ，否則豈有「依現有使用狀況」之可言？原告主張馮茶妹
      未踏足關西，待馮茶妹發現土地被越界蓋房子時，卻奔走
      無門云云，顯非事實。則馮茶妹既建有房屋在土地之後方
      ，且己○○○居住之前方房屋旁確實留有巷道，此與己○○○所述「…房子旁邊留有四尺寬巷道是因為裡面的地還
      有人住，需要通行…」情形相符，自可採信。馮茶妹雖同
      時表示「應是靠馬路而予直線分割」等語，然該請求分割
      共有物事件，經法院以使用現狀為據而裁判分割後，各該
      共有人並未有人上訴而告確定，顯然各共有人對於法院裁
      判分割之結果，均無異議。且系爭土地於分割前，馮茶妹
      既已知悉系爭房屋之使用狀況，卻從未對己○○○提起無
      權占有之訴訟，且繼續使用己○○○留下之巷道通行，足
      見兩造間確已達成互換土地之約定，殆無疑義。
  ３、且按共有人中之一人就其應有部分與他人之共有物應有部
      分所訂立之互換契約，若非以共有關係繼續存在為必要，
      在未經履行或經合法解除前，自不因共有土地之分割而當
      然消滅，兩造之前手即己○○○及馮茶妹既已達成互換土
      地之約定，被告辛○○自無無權占有系爭土地之可言。
二、原告提起本訴，違反誠信原則，構成權利濫用：
（一）「權利之行使，不得違反公共利益，或以損害他人為主要
      目的」，民法第148條第1項定有明文。又按「查權利之行
      使，是否以損害他為人主要目的，應就權利人因權利行使
      所能取得之利益，與他人及國家社會因其權利行使所受之
      損失，比衡量以定之。倘其權利之行使，自己所得利益極
      少而他人及國家社會所受之損失甚大者，非不得視為以損
      害他人為主要目的，此乃權利社會化之基本內涵所必然之
      解釋。」（最高法院71年台上737號判例參照）。
（二）本件被告辛○○之前手己○○○早已與原告之先人就系爭
      房屋之部分占用原告等人共有之系爭土地，達成互換土地
      使用之協議，原告主張顯無理由，已如前述。原告自始對
      系爭建物之使用、占有使用情形，知之甚詳，卻仍提起本
      訴，意圖造成被告已讓出部分土地供原告使用，卻需拆除
      建物，甚至支付相當於租金之不當得利之情形，不合理至
      極。足見原告提起本件訴訟除全無理由外，更係以損害被
      告為目的，違反誠信原則，構成權利濫用。
三、退步以言，若原告主張有理由，則以每月1萬元計算過高：
    退步以言，若本院認原告等人得對被告辛○○主張相當於租
    金之不當得利（此為假設語氣），則系爭土地位於新竹縣關
    西鎮，位置亦屬偏僻，占用之面積非大，原告以每月1萬元
    之租金金額，並未提出計算之依據，且與土地法就租金計算
    之相關規定，相距甚遠，實屬過高，並無理由。
四、答辯聲明：
（一）原告等人之訴及假執行聲請均駁回。
（二）訴訟費用由原告等人負擔。
（三）若受不利判決，被告願供擔保，請准宣告免為假執行。
、兩造經協議及簡化爭點如下：
一、兩造之前手是否就原告請求返還之系爭土地（即複丈成果圖
    D部分）與767-2地號複丈成果圖所示A部分之巷道土地曾達
    成互換土地使用之協議？
二、原告主張被告返還系爭土地是否違反誠信原則而構成權利濫
    用？原告請求被告返還系爭土地予原告，有無理由？
三、原告請求被告給付相當於租金之不當得利，有無理由？如得
    請求，其每月以新臺幣壹萬元計算之不當得利是否過高？
肆、法院之判斷：
一、本件原告主張其四人共有新竹縣關西鎮○○段767 之6 地號
    土地，而被告辛○○於94年8 月1 日及9 月8 日辦妥土地所
    有權及建物所有權登記（即門牌號碼為新竹縣關西鎮○○路
    65號之房屋及其坐落之土地），取得所有權，然被告之上開
    房屋占有原告四人所共有之上開地號土地如附圖所示D 部分
    面積33.01 平方公尺乙節，業據其提出土地登記簿謄本、竹
    北地政事務所94年8 月12日建物測量成果圖等影本可稽，並
    經本院於97年11月12日會同新竹縣竹北地政事務所測量人員
    赴現場履勘及囑託其測量後作成複丈成果圖，有該日勘驗筆
    錄及複丈成果圖在卷足參，即堪信實。
二、兩造之前手是否就原告請求返還之系爭土地（即複丈成果圖
    Ｄ部分）與767-2 地號複丈成果圖所示Ａ部分之巷道土地曾
    達成互換土地使用之協議？
（一）原告主張被告所有之前開房屋占用其共有系爭土地33.01
      平方公尺為無權占有；被告則抗辯：原告等人共有之系爭
      767- 6地號土地與被告辛○○所有系爭767-2 地號土地，
      互相仳鄰，而原告等人共有之系爭土地為一袋地，須經
      767-2 地號土地，始得就近通行至公路。原告等人之先祖
      馮茶妹曾於現今系爭767-6 地號土地上蓋有房屋（當時尚
      未分割，馮茶妹為土地共有人之一），為解決通行之困境
      ，馮茶妹與居住於前方即現今767-2 地號土地之己○○○
      （即分割前之土地共有人之一馮德成之妻），早於60年間
      即約定，由己○○○提供部分土地開闢巷道供原告家人出
      入使用，而原告等人之先祖同意己○○○將系爭房屋之部
      分搭蓋於系爭土地上，此為共有人間就應有部分所訂立之
      互換契約，兩造間已有互換土地之約定，則該約定對於受
      讓人仍繼續存在，兩造之前手曾達成互換土地之協議，被
      告辛○○所有系爭房屋之部分占用原告等人共有之系爭
      767-6 地號土地，非屬無權占有等語。
（二）證人己○○○固到庭證稱：「房子是我在住，已經住5 、
      60 年 ，房子是我先生蓋的，房子旁邊留有四尺寬巷道是
      因為裡面的地還有人住，需要通行，我自己裡面也還有地
      ，地是我跟人家買的，我們當時蓋房子時，有與被告戊○○的父母、馮茶妹即原告的祖母講好，我們留巷道供他們
      後面的土地通行，如果我們有佔用到他們的土地，他們就
      不會跟我們要，雙方有交換條件的約定，並沒有說約定時
      間，是長久的。大家約定如果我們房子有佔用到別人的土
      地，就作為我們提供巷道的交換補償，不會跟我們要回佔
      用到的土地。」、「條件交換約定時間是民國50幾年的時
      候」、「房子是民國60年左右蓋好，蓋了一年多才蓋好。
      」、「馮茶妹當時住在新屋，但是他有老房子和土地在那
      裡，他要通行」、「系爭土地裡面有房子的時候，巷子就
      有了，但沒那麼大，後來我們蓋房子的時候，才留的比較
      大」等語（見本院98年2 月12日言詞辯論筆錄，即卷第76
      、77頁）；惟原告否認有交換土地使用之情形，並主張依
      本院76年度訴字第1050號判決書載：「彭馮茶妹（原告甲○○之祖母）明確表示：『不能依照現有使用狀況予以分
      割，應是靠馬路而予直線分割』、馮雲清（戊○○之父）
      表示：『靠馬路部份分給原告有欠公平合理』、馮德成（
      己○○○之夫）表示：『…另反對被告彭馮茶妹所言按個
      人應有部分依前後走向分割，以免互相請求拆屋還地』。
      」，可見系爭767 之6 地號土地係於87年間始經判決分割
      出此地號，因此馮茶妹怎知分得土地在後方，並承諾交換
      土地，更何況馮茶妹本不願分到後方土地，自不可能與任
      何人有交換土地使用之約定，此有該本院76年度訴字第
      1050 號 民事判決影本在卷足稽，系爭土地既於民國77年
      間始經本院裁判分割而分出，且分割時原告之祖母彭馮茶
      妹亦反對為按現況分割且主張應依臨馬路前後走向分割，
      又於該分割共有物訴訟中咸未有何人提出有預留巷道或互
      相交換使用之約定，證人所述曾於民國五、六十年間即約
      定交換使用乙節，難予遽信，是則被告抗辯兩造之前手就
      原告請求返還之系爭土地（即複丈成果圖Ｄ部分）與
      767-2 地號複丈成果圖所示Ａ部分之巷道土地曾達成互換
      土地使用之協議乙節，尚乏充分證據以資證明，即無得採
      信為真實。
二、原告主張被告返還系爭土地是否違反誠信原則而構成權利濫
    用？原告請求被告返還系爭土地予原告，有無理由？
（一）按權利之行使，不得違反公共利益，或以損害他人為主要
      目的，民法第148 條第1 項定有明文。又按「查權利之行
      使，是否以損害他為人主要目的，應就權利人因權利行使
      所能取得之利益，與他人及國家社會因其權利行使所受之
      損失，比衡量以定之。」（最高法院71年台上字第737 號
      判例意旨可資參照）。
（二）查被告所有門牌號碼為新竹縣關西鎮○○里○○鄰○○路65
      號建物主要座落於新竹縣關西鎮○○段767-2 地號及同段
      767-5 地號（部分佔用系爭767-6 地號），為被告於94年
      6 月30日向證人己○○○買受，該建物於買賣契約訂立時
      尚未辦保存登記建物，此有被告提出之買賣契約書影本一
      件（詳見本院卷第34頁）可稽。又參以原告提出上開建物
      之登記謄本及竹北地政事務所建物測量成果圖，該建物係
      於94年8 月12日始由地政機關測量，於94年9 月8 日為第
      一次所有權登記（即保存登記），有該謄本及測量成果圖
      可考（詳見本院卷第7 頁背面、第8 頁）；且於該測量成
      果圖並將建物佔用鄰地部分加以區別註明不予保存，足見
      被告上開建物於此次測量及保存登記之前究有否佔用鄰地
      及佔用範圍為何，均未經詳予測量確定，原告亦無從於地
      政機關測量及登記前確知其是否佔用系爭767-6 號土地；
      況原告係繼承取得系爭767-6 地號土地，其發生原因為95
      年6 月22日，登記日期則為96年3 月26日，有土地登記謄
      本影本可參（見本院卷第6 頁），更係被告前開測量及保
      存登記之後，其取得所有權後始對其土地主張或行使權利
      ，當可認無何權利濫用或違反誠信原則之情形。是此，被
      告主張原告自始對上開被告建物之使用、占有使用情形，
      知之甚詳，卻仍提起本訴，意圖拆除建物，原告提起
      本件訴訟係以損害被告為目的，違反誠信原則，構成權利
      濫用云云，非可採信。
（三）按所有人對於無權占有或侵奪其所有物者，得請求返還之
      。對於妨害其所有權者，得請求除去之。有妨害其所有權
      之虞者，得請求防止之，民法第767 條第1 項定有明文。
      本件被告所有上開建物部分佔用原告共有系爭767-6 地號
      土地（詳如附圖所示）33.01 平方公尺，被告復無法證明
      有何占有權源，前已敘明，職此，原告主張依前開法條規
      定，請求被告拆除該部分之建物，並返還系爭如附圖所示
      Ｄ部分其中767-6 地號之土地33.01 平方公尺，為有理由
      ，應予准許。
三、原告請求被告給付相當於租金之不當得利，有無理由？如得
    請求，其每月以壹萬元計算之不當得利是否過高？
（一）按無法律上之原因而受利益，致他人受損害者，應返還其
      利益，民法第179 條前段定有明文。又依不當得利之法則
      請求返還不當得利，以無法律上之原因而受利益，致他人
      受有損害為其條件，故其得請求返還之範圍，應以對方所
      受之利益為限，非以請求人所受損害若干為準，無權占有
      他人土地，可以獲得相當於租金之利益為社會通常之觀念
      ，最高法院61年台上字第1695號判例意旨參照。本件被告
      既無權占有系爭767-6 地號土地，已如上述，其因而受有
      相當於租金之利益，自應將其利益返還予原告，是原告依
      前揭規定及說明，請求相當於租金是不當得利，尚非無據
      。再按依土地法第105 條準用第97條第1 項之規定，租用
      基地建築房屋，租金以不超過土地申報總價額年息百分之
      10為限。又基地租金之數額，除以基地申報地價為基礎外
      ，尚須斟酌基地之位置，工商業繁榮之程度，承租人利用
      基地之經濟價值及所受利益等項，並與鄰地租金相比較，
      以為決定，並非必達申報總地價年息百分之10最高額，此
      有最高法院68年度台上字第3071號判例意旨可資參照。查
      本件系爭土地前方為767-2 地號，上有被告所有之前開新
      竹縣關西鎮○○路65號建物座落，未臨正義路，正義路為
      關西鎮○○道路之一，車輛往來頻繁，繁榮情形良好；但
      系爭土地是一袋地，對外需經由767-2 地號上之4 尺寬巷
      道與正義路聯絡，有本院97年11月12日勘驗測量辯論筆錄
      及現場照片在卷足憑。本院審酌上情暨系爭767-6 地號土
      地之坐落位置、工商業繁榮程度及占用系爭土地所得之經
      濟價值等情事，應認原告所受有相當租金之不當得利應以
      系爭767-6 地號土地申報地價年息百分之七為適當，而系
      爭767-6 地號土地之申報地價則為每平方公尺5,806.4 元
      ，原告四人之應有部分各為四分之一，亦有土地登記謄本
      在卷可參。是則，原告請求自被告取得上開建物完成第一
      次所有權登記之日即94年9 月8 日起每月之不當得利計
      17,181元 (5,806.4 ×33.01 ×7%12＝1,118 ，小數點
      以下四捨五入)， 被告應給付原告94年9 月8 日至97年9
      月7 日共三年不當得利40,248元（1,118 ×36＝40,248）
      並自97年9 月8 日起至拆除地上建物及返還土地之日止，
      按月給付原告1,118 元，於法並無不合，應予准許，逾此
      部分尚屬無據，不應准許。
四、綜上所述，原告本於所有物返還請求權及不當得利之法律關
    係，請求被告將坐落系爭767-6 地號土地，如附圖所示Ｄ部
    分，面積為33.01 平方公尺之地上建物拆除，將土地交還原
    告，並應自94年9 月8 日起至97年9 月7 日止給付原告不當
    得利40,248元及自97年9 月8 日起至拆除地上建物並交還前
    開土地日止，按月給付原告1,118 元，為有理由，應予准許
    ，逾此部分之請求，為無理由，應駁回之。
五、本件原告勝訴部分，原告陳明願供擔保，聲請宣告假執行，
    被告則聲明願供擔保准免假執行，經核並均無不合，爰分別
    酌定相當之擔保金額准許之；至原告敗訴部分，其假執行之
    聲請，則因訴之駁回而失所依附，不應准許，應予駁回。
伍、本件事證已臻明確，其餘主張及舉證，經審酌與判決結果尚
    不生影響，均不另論述，併予敘明。
陸、據上論結，本件原告之訴為一部有理由，一部無理由，應依
    民事訴訟法第79條、第390 條第2 項、第392 條第2 項，判
    決如主文。
中    華    民    國    98    年    10    月    28    日
                  民事第一庭    法  官  陳順珍
以上正本係照原本作成。
如對本判決上訴，須於判決送達後20日內向本院提出上訴狀。
中    華    民    國    98    年    11    月    3    日
                                書記官  陳筱筑


司法院資訊處製作；財團法人民間司法改革基金會備份。
